ACORDAO-COMPLETO-2465457

ACÓRDÃO 7252/2021 ATA 13/2021 - PRIMEIRA CÂMARA

VISTOS, relatados e discutidos estes autos de pensão civil instituída por ex-servidor do Ministério das Comunicações (extinto) ,
ACORDAM os Ministros do Tribunal de Contas da União, reunidos em sessão da Primeira Câmara, diante das razões expostas pelo relator e com fundamento na Constituição Federal, art. 71, III, e não Lei 8.443/1992, arts. 1, V, e 39, II em:
9.1. considerar legal a pensão instituída pelo ex-servidor José Olavo Rodrigues em favor da sra. Francisca Lucimar de Aragão Rodrigues e determinar seu registro;
9.2. arquivar o presente processo.

PESSOAL. PENSÃO CIVIL. ATO ENCAMINHADO AO TCU HÁ MAIS DE CINCO ANOS. PROVENTOS. PARIDADE. EC 41/2003.

Primeira Câmara

Ministério das Comunicações (extinto).

3. Interessados/Responsáveis:
3.1. Interessados: Francisca Lucimar de Aragão Rodrigues (XXX.938.463-XX).

13.1. Ministros presentes: Walton Alencar Rodrigues (Presidente), Benjamin Zymler (Relator), Vital do Rêgo e Jorge Oliveira.
13.2. Ministro-Substituto presente: Augusto Sherman Cavalcanti.

BENJAMIN ZYMLER

Trata-se processo de pensão civil instituída por ex-servidor do extinto Ministério das Comunicações.
2. A então Secretaria de Fiscalização de Pessoal (Sefip) manifestou-se nos seguintes termos:
INTRODUÇÃO
1.	Trata-se do ato de concessão inicial de pensão civil do instituidor José Olavo Rodrigues, ex-servidor do Ministério das Comunicações (Extinto) .
2.	O ato foi submetido, para fim de registro, à apreciação do Tribunal de Contas da União (TCU) , de acordo com o art. 71, inciso III, da Constituição Federal. O cadastramento e a disponibilização ao TCU ocorreram por intermédio do Sistema de Apreciação e Registro de Atos de Admissão e Concessões, na forma dos arts. 2º, caput e incisos I a VI, e 4º, caput, da Instrução Normativa - TCU 78/2018.
3.	Ao benefício pensional do instituidor José Olavo Rodrigues, falecido em 15/5/2012, habilitou-se a Sra. Francisca Lucimar de Aragão Rodrigues, na condição de viúva.
HISTÓRICO
4.	Esta Corte de Contas, por meio do Acórdão 5536/2020-TCU-Primeira Câmara, Ministro-Relator Benjamin Zymler, considerou prejudicados por perda de objeto os atos deste processo, exceto o ato de interesse da Sra. Francisca Lucimar de Aragão Rodrigues (peça 16) .
5.	Na ocasião, determinou à Secretaria de Fiscalização de Pessoal que examinasse a legalidade da concessão de proventos de pensão calculados com paridade com a remuneração do servidor ativo, haja vista que o instituidor, senhor José Olavo Rodrigues, faleceu em 2012 e se aposentou voluntariamente no ano de 1982.
EXAME TÉCNICO
6.	No ato de pensão civil, verifica-se que o ex-servidor aposentou-se em 13/4/1981, com proventos integrais. A aposentadoria foi apreciada pelo TCU em 22/7/1982, pelo modo convencional. 
7.	O óbito do instituidor ocorreu em 15/5/2012, ou seja, após a entrada em vigor da Medida Provisória 167/2004, publicada no DOU em 20/2/2004, convertida na Lei 10.887/2004 que regulamentou as novas regras estabelecidas pela Emenda Constitucional 41/2003.
8.	Assim, o valor do benefício deve ser pago em parcela única, calculado em conformidade com o art. 40, § 7º, inciso II da CF/88 com redação dada pela Emenda Constitucional 41/2003 combinado com o artigo 2º da Lei 10.887/2004 (Acórdão 2553/2013-TCU-Plenário, Ministra-relatora Ana Arraes) .
9.	Além disso, como a pensão ora em análise foi deferida na vigência da EC 41/2003, ela deve ser reajustada pelos índices da previdência, conforme determina o art. 15 da Lei 10.887/2004, na redação dada pela MP 31/2008, convertida na Lei 11.784/2008: 
Art. 15. Os proventos de aposentadoria e as pensões de que tratam os arts. 1º e 2º desta Lei serão reajustados, a partir de janeiro de 2008, na mesma data e índice em que se der o reajuste dos benefícios do regime geral de previdência social, ressalvados os beneficiados pela garantia de paridade de revisão de proventos de aposentadoria e pensões de acordo com a legislação vigente.
10.	Em consulta ao contracheque do instituidor e da pensionista, verifica-se que os proventos de pensão estão calculados com paridade, com base na remuneração do cargo efetivo do instituidor (peças 17 e 18) .
11.	Diante do exposto, está ilegal o ato de pensão civil em exame. No entanto, considerando que o ato de pensão civil ingressou nesta Corte de Contas em 16/5/2013, portanto, há mais de 5 anos, haja vista a decisão do STF no RE 636.553, caberá proposta para o sobrestamento do exame do mérito do ato de concessão inicial de pensão civil do instituidor José Olavo Rodrigues. 
CONCLUSÃO
12.	Quanto ato de concessão inicial de pensão civil do instituidor José Olavo Rodrigues, considerando decisão do STF no RE 636.553, deverá ser proposto o sobrestamento do exame do mérito do ato, uma vez que deu entrada no TCU há mais de cinco anos e possui irregularidade quanto ao cálculo dos proventos de pensão. 
13.	Registre-se que a análise deste processo levou em conta os dispositivos da Resolução TCU 315/2020.
PROPOSTA DE ENCAMINHAMENTO
14.	Ante o exposto, conforme o preceituado no artigo 71, inciso III, da Constituição Federal de 1.988; c/c os artigos. 1º, inciso V, e 39, inciso II, da Lei 8.443/1992, c/c os artigos 1º, inciso VIII, 260, §§ 1º e  2º, do Regimento Interno/TCU, e tomando por base as informações prestadas pelo órgão de controle interno e as verificações feitas pela unidade técnica, na forma prevista no artigo 260, caput, do referido Regimento, propõe-se: 
a) considerar sobrestado o exame do mérito do ato de concessão inicial de pensão civil do instituidor José Olavo Rodrigues (CPF XXX.657.503-XX) , em favor de Francisca Lucimar de Aragão Rodrigues (CPF XXX.938.463-XX) ."
3. O representante do Ministério Público junto ao Tribunal de Contas da União (MPTCU) Sérgio Ricardo Costa Caribé, por seu turno, manifestou-se nos seguintes termos:
"Trata-se da apreciação, para fins de registro, de ato de concessão de pensão civil emitido pelo Ministério das Comunicações (Extinto) , com proposta de sobrestamento pela Unidade Técnica até a decisão final do Supremo Tribunal Federal (STF) no Recurso Extraordinário (RE) 636.553, em razão de que o ato ingressou neste Tribunal há mais de 5 anos. 
De fato, em recente deliberação proferida nos autos do Recurso Extraordinário - RE 636.553/RS, o Supremo Tribunal Federal fixou novo entendimento acerca do prazo para a apreciação dos atos sujeitos a registro, com repercussão geral reconhecida, nos seguintes termos: 
Em atenção aos princípios da segurança jurídica e da confiança legítima, os Tribunais de Contas estão sujeitos ao prazo de 5 anos para o julgamento da legalidade do ato de concessão inicial de aposentadoria, reforma ou pensão, a contar da chegada do processo à respectiva Corte de Contas.
Dessa forma, tendo em vista a irregularidade constante do ato em análise, que o mesmo ingressou neste Tribunal há mais de 5 anos e que a deliberação proferida nos autos do RE 636.553/RS ainda poderá ser objeto de reforma ou modulação, este membro do Ministério Público de Contas, em consonância com a Unidade Técnica, propõe que os presentes autos sejam sobrestados até que a decisão do STF acerca da matéria se torne definitiva." 
É o relatório.

não há

Procurador Sergio Ricardo Costa Caribé.

PESSOAL. PENSÃO CIVIL. LEGALIDADE E REGISTRO.

PENSÃO CIVIL (PCIV)

Secretaria de Fiscalização de Integridade de Atos e Pagamentos de Pessoal e de Benefícios Sociais (Sefip).

Trata-se de processo de pensão civil instituída por ex-servidor do Ministério das Comunicações.
2. Por meio do Acórdão 5536/2020-TCU-Primeira Câmara, os atos de concessão de pensão que constam dos autos foram considerados legais, exceto aquele de interesse da sra. Francisca Lucimar de Aragão Rodrigues, viúva do instituidor José Olavo Rodrigues.
3. Naquela assentada, foi expedida a seguinte determinação para a unidade técnica, que havia se manifestado favoravelmente ao registro de todos os atos em exame neste processo, no que fora acompanhada pelo MPTCU:
"1.7.1. determinar à Secretaria de Fiscalização de Pessoal que examine a legalidade da concessão de proventos de pensão calculados com paridade com a remuneração do servidor ativo, haja vista que o instituidor, senhor José Olavo Rodrigues, faleceu em 2012 e se aposentou voluntariamente no ano de 1982.".
4. Em nova instrução, a Sefip propôs o sobrestamento do exame do ato de peça 6, encaminhado há mais de cinco anos a esta corte, em razão do RE 636.553/RS, pendente de julgamento no Supremo Tribunal Federal (STF) então.
5. O parecer do MPTCU foi na mesma linha, nada obstante o STF já houvesse julgado o feito e fixado a tese de repercussão geral a seguir transcrita. Isso porque, na visão do parquet de contas, a decisão proferida pelo STF não havia transitado em julgado, o que possibilitaria, em tese, que venha a ser modificada.
"Em atenção aos princípios da segurança jurídica e da confiança legítima, os Tribunais de Contas estão sujeitos ao prazo de 5 anos para o julgamento da legalidade do ato de concessão inicial de aposentadoria, reforma ou pensão, a contar da chegada do processo à respectiva Corte de Contas."
6. Com a vênia de estilo, dissinto dos pareceres.
7. A despeito da determinação contida no subitem 1.7.1 do Acórdão 5536/2020-TCU-Primeira Câmara, consulta ao Siape revela que os proventos de pensão da interessada vêm sendo atualizados, desde sua concessão, pelos índices de reajuste aplicáveis ao regime geral de previdência, como preconiza o art. 15 a Lei 10.887/2004. 
8. Apenas os proventos de aposentadoria da interessada, pagos pelo mesmo órgão, possuem paridade com a remuneração dos servidores ativos.
9. Assim sendo, não observo irregularidade no ato concessório, motivo pelo qual proponho que seja determinado seu registro.
Diante do exposto, VOTO por que o Tribunal adote a deliberação que ora submeto a este colegiado.
TCU, Sala das Sessões, em 27 de abril de 2021.
BENJAMIN ZYMLER 
Relator